ACORDAO-COMPLETO-2489839

ACÓRDÃO 7895/2022 ATA 41/2022 - SEGUNDA CÂMARA

VISTOS, relatados e discutidos estes autos referentes à Tomada de Contas Especial instaurada pelo então Ministério do Trabalho e Emprego em razão da impugnação total das despesas realizadas com recursos do Convênio MTE/SENAES 00007/2013.. 
ACORDAM os Ministros do Tribunal de Contas da União, reunidos em sessão da 2ª Câmara, ante as razões expostas pelo Relator, em: 
9.1. excluir a Sra. Katiuscia Dantas Rocha de Lima da presente relação processual;
9.2. com fundamento nos arts. 1º, inciso I, 16, inciso III, alínea "c", 19, caput, e 23, inciso III, da Lei 8.443/1992, julgar irregulares as contas das Sras. Paula Valeria Ferreira de Almeida Rodrigues, Jurema Márcia Dantas da Silva, do Sr. Gildson Cerqueira de Oliveira e da Fundação para o Desenvolvimento da Terra Potiguar - FUNDEP, condenando-os, na forma abaixo indicada, ao pagamento das importâncias a seguir especificadas, atualizadas monetariamente e acrescidas dos juros de mora, calculados a partir das datas discriminadas até a data da efetiva quitação do débito, com a fixação do prazo de 15 (quinze) dias, a contar da notificação, para comprovarem, perante o Tribunal (art. 214, inciso III, alínea "a", do Regimento Interno/TCU) , o recolhimento das dívidas ao Tesouro Nacional, nos termos da legislação em vigor, abatendo-se, na oportunidade, os valores eventualmente recolhidos, na forma do disposto no Enunciado 128 da Súmula de Jurisprudência do TCU:
9.2.1. Sra. Paula Valeria Ferreira de Almeida Rodrigues, de forma individual:
	Valor (R$) 
	Data 
	Natureza

	253.432,00
	14/2/2014
	D

9.2.2. Sra. Paula Valeria Ferreira de Almeida Rodrigues, Sra. Jurema Márcia Dantas da Silva e Fundação para o Desenvolvimento da Terra Potiguar - FUNDEP, solidariamente:
	Valor (R$) 
	Data 
	Natureza

	1.058.315,00
	24/10/2014
	D

9.2.3. Sra. Paula Valeria Ferreira de Almeida Rodrigues, Sr. Gildson Cerqueira de Oliveira, Sra. Jurema Márcia Dantas da Silva e Fundação para o Desenvolvimento da Terra Potiguar - FUNDEP, solidariamente:
	Valor (R$) 
	Data 
	Natureza

	1.207.805,00
	23/12/2014
	D

	735.251,34
	12/5/2017
	C

9.3. aplicar às Sras. Paula Valeria Ferreira de Almeida Rodrigues e Jurema Márcia Dantas da Silva, bem como ao Sr. Gildson Cerqueira de Oliveira e à Fundação para o Desenvolvimento da Terra Potiguar - FUNDEP, individualmente, a multa prevista no art. 57 da Lei 8.443/1992, nos valores a seguir especificados, fixando-lhes o prazo de 15 (quinze) dias, a contar da notificação, para que comprovem, perante o Tribunal (art. 214, inciso III, alínea "a", do Regimento Interno/TCU) , o recolhimento da dívida ao Tesouro Nacional, atualizada monetariamente desde a data deste Acórdão até a do efetivo recolhimento, se for paga após o vencimento, na forma da legislação em vigor:
9.3.1.	 Sra. Paula Valeria Ferreira: R$ 300.000,00 (trezentos mil reais) ;
9.3.2.	 Sr. Gildson Cerqueira de Oliveira: R$ 95.000,00 (noventa e cinco mil reais) ;
9.3.3.	 Sra. Jurema Márcia Dantas da Silva: R$ 260.000,00 (duzentos e sessenta mil reais) ; 
9.3.4.	 Fundação para o Desenvolvimento da Terra Potiguar - FUNDEP: R$ 260.000,00 (duzentos e sessenta mil reais) ;
9.4. autorizar, caso requerido, nos termos do art. 26 da Lei 8.443/1992 c/c o art. 217 do Regimento Interno/TCU, o parcelamento das dívidas em até 36 (trinta e seis) parcelas mensais e sucessivas, sobre as quais incidirão os correspondentes acréscimos legais (débito: atualização monetária e juros de mora; multa: atualização monetária) , esclarecendo aos responsáveis que a falta de pagamento de qualquer parcela importará no vencimento antecipado do saldo devedor, sem prejuízo das demais medidas legais;
9.5. autorizar, desde logo, a cobrança judicial das dívidas, caso não atendidas as notificações, nos termos do art. 28, inciso II, da Lei 8.443/1992; e
9.6. dar ciência deste acórdão à Procuradoria da República no Estado do Rio Grande do Norte, nos termos do § 3º do art. 16 da Lei 8.443/1992, c/c o § 7º do art. 209 do Regimento Interno/TCU, para adoção das medidas cabíveis, bem como ao Ministério do Trabalho e da Previdência, para conhecimento.

Segunda Câmara

Estado do Rio Grande do Norte.

3. Responsáveis: Fundação para o Desenvolvimento Sustentável da Terra Potiguar - FUNDEP (02.663.697/0001-06); Gildson Cerqueira de Oliveira (XXX.189.404-XX); Jurema Marcia Dantas da Silva (XXX.653.141-XX); Katiuscia Dantas Rocha de Lima (XXX.348.734-XX); e Paula Valeria Ferreira de Almeida Rodrigues (XXX.431.884-XX).

13.1. Ministros presentes: Bruno Dantas (Presidente), Aroldo Cedraz e Antonio Anastasia.
13.2. Ministro-Substituto convocado: Marcos Bemquerer Costa (Relator).

MARCOS BEMQUERER

Transcrevo, a seguir, com pequenos ajustes de forma, a instrução produzida pela Secretaria de Controle Externo de Tomada de Contas Especial - SecexTCE, a qual passa a integrar o presente Relatório (peça 111) :
"INTRODUÇÃO
Trata-se de Tomada de Contas Especial instaurada pela Comissão de Tomada de Contas Especial - CTCE, do então Ministério do Trabalho, em desfavor das Sras. Paula Valéria Ferreira de Almeida Rodrigues (CPF XXX.431.884-XX) , Secretária de Estado do trabalho da Habitação e da Assistência Social - Adjunta e Ordenadora de Despesas; Katiuscia Dantas Rocha de Lima (CPF XXX.348.734-XX) , Gestora Financeira do Convenente; Jurema Márcia Dantas da Silva (CPF 059.653. 141-91) , Presidente da Fundação para o Desenvolvimento da Terra Potiguar - FUNDEP; Fundação para o Desenvolvimento da Terra Potiguar - FUNDEP (CNPJ 02.663.667/000 1-06) e do Sr. Gildson Cerqueira de Oliveira (CPF XXX.189.404-XX) , Gestor Financeiro do Convenente, Coordenador de Projetos, em razão da impugnação total das despesas realizadas com recursos do Convênio MTE/SENAES 00007/2013 - Siafi/Siconv 782355/2013 (peça 36, p. 82-96, peça 41, p. 8-27) , conforme Plano de Trabalho e Termo de Convênio (peça 1, p. 16-25, 84-93) , em face das irregularidades apontadas no Relatório de Acompanhamento de Supervisão de Convênios do período de 30/12/2013 a 13/9/2015. 
O ajuste foi firmado entre o então Ministério do Trabalho e Emprego - MTE, por intermédio da Secretaria Nacional de Economia Solidária - SENAES e o Estado do Rio Grande do Norte - RN, por meio da Secretaria de Estado do Trabalho, da Habitação e da Assistência Social - SETHAS, e que tinha por objeto 'Promover a inclusão socioprodutiva de catadores (as) de materiais reutilizáveis e recicláveis e seus familiares atuantes, prioritariamente, nas ruas e nos lixões, assim como fomentar empreendimentos econômicos solidários, novos e existentes, nos municípios selecionados, mediante um conjunto de ações focadas na disponibilização de acesso a políticas públicas, máquinas e equipamentos, assessoramento técnico e qualificação profissional'. 
HISTÓRICO	
O Convênio MTE/SENAES 00007/2013 (Siafi/Siconv 782355/2013) foi firmado em 30/12/2013, publicado no DOU em 31/12/2013 (peça 1, p. 94) , no valor de R$ 7.000.000,00, os quais seriam repassados em três anos, da seguinte forma (peça 1, p. 88-89) :
	a) ano de 2013: R$ 2.519.552,00;
	b) ano de 2014: R$ 2.030.448,00;
	c) ano de 2015: R$ 1.950.000,00.
1.1 O valor da contrapartida a cargo da convenente foi prevista no valor de R$ 500.000,00.
1.2 A vigência inicial foi estabelecida para 30/12/2013 a 4/4/2016 (peça 1, p. 90) . Conforme Relatório Preliminar da Tomada de Contas Especial, houve prorrogação de prazo até 31/12/2016 (peça 36, p. 84) . Não consta dos autos as ordens bancárias que liberaram os recursos. No Parecer Financeiro 65-A/2016 consta que foi liberada apenas a parcela prevista para o ano de 2013, em 12/2/2014, no valor de R$ 2.519.552,00, mediante 2014OB800044 (peça 2, p. 50) . Os recursos da contrapartida foram depositados em 30/12/2013, no valor de R$ 250.000,00 (peça 8, p. 22) .
O objeto foi fiscalizado pelo concedente por meio dos Relatórios de Execução de Convênios, Termos de Parceria e Acordos de Cooperação, abrangendo o período de 1°/4/2015 a 31/7/2015, conforme Relatório de 18/9/2015 (peça 1, p. 95-103) , e 30/12/2013 a 13/9/2015, conforme Relatório de 23/9/2015 (peça 1, p. 106, peça 2, p. 1-11) . Foram ainda elaborados o Relatório Preliminar 1/2016/SENAES/MT (peça 2, p. 12-19) e o Relatório de Supervisão 4/2016/SENAES/MT (peça 2, p. 21-24) .
A prestação de contas e complementações enviadas por meio dos documentos de peça 3, p. 5-124; peças 4 a 35) foram analisadas por meio do Parecer Técnico 136/2016-SENAES/MTb, de 30/9/2016 (peça 2, p. 37-42) e do Parecer Financeiro 65-A/2016/SENAES, de 22/9/2016 (peça 2, p. 50-53) .
O fundamento para a instauração da Tomada de Contas Especial, conforme apontado no Parecer Técnico 136/2016-SENAES/MTb, de 30/9/2016 (peça 2, p. 37-42) , e Parecer Financeiro 65-A/2016/SENAES, de 22/9/2016 (peça 2, p. 50-53) foi a não comprovação da execução física do objeto proporcional aos valores repassados, tendo em vista que não foram apresentados os documentos originais, bem como os documentos inseridos no Siconv a título de prestação de contas não foram considerados 'documentos fiscais' válidos e não comprovaram de forma inequívoca a execução da despesa.
 Por meio dos Ofícios/Edital de Notificação abaixo identificados, a Secretaria Nacional de Economia Solidária notificou os responsáveis a seguir, e a Secretaria de Estado do Trabalho, da Habitação e da Assistência Social das irregularidades, da reprovação da prestação de contas e da instauração da tomada de contas especial, requerendo a devolução dos recursos:
	Destinatário
	Comunicação
	Data do Recebimento
	Teor

	Secretaria de Estado do Trabalho, Habitação e da Assistência Social - SETHAS, na pessoa da Sra. Julianne Dantas Bezerra de Faria, Secretária à época
	Ofício 317/SENAES/MT, de 20/6/2016, peça 2, p. 20.
	Não consta dos autos.
	Encaminha Relatório de Supervisão SENAES/MT 04, de 17 de junho de 2016 para adoção de providências no prazo de 30 dias no Siconv.

		Ofício 01/2016/SENAES/MTb, de 28/9/2016, peça 2, p. 32.
	Em 5/10/2015, conforme AR, peça 2, p. 44.
	Informa a instauração da tomada de contas especial.

		Ofício 06/2016/CTCE/SENAES/MTb, de 14/10/2016, peça 2, p. 48.
	Em 19/10/2016, conforme AR, peça 2, p. 55.
	Solicitação dos documentos referentes à execução física e financeira.

		Ofício 09/2016/CTCE/SENAES/MTb, de 29/11/2016, peça 2, p. 69.
	Não consta dos autos.
	Reiteração da diligência encaminhada pelo ofício anterior.

		Ofício 01/2018/SENAES/MTb/CTCE, de 5/2/2018, peça 36, p. 81.
	Em 15/2/2018, conforme AR, peça 38, p. 24.
	Encaminha relatório preliminar de tomada de contas especial para apresentação de defesa dos responsáveis.

	Secretaria do Trabalho, Habitação e da Assistência Social - SETHAS, na pessoa do Superintendente, Sr. Esdra Alves Queiroz c/c Jurandir Silvério Nepomuceno
	Memo. 03/2016/CTCE/SENAES/MTb, de 14/10/2016, peça 2, p. 46.
	Em 19/10/2016, conforme AR, peça 2, p. 47 e 56.
	Informa a instauração da tomada de contas especial.

		Memo 04/2016/CTCE/SENAES/MTb, de 16/10/2016, peça 2, p. 78.
	Não consta dos autos.
	Encaminha a ata da reunião da comissão de tomada de contas especial e solicita o encaminhamento para ciência dos demais responsáveis e advogado de Paula Valéria Ferreira de Almeida.

	Gildson Cerqueira de Oliveira, Coordenador de Projetos Especiais e Gestor Financeiro da SETHAS
	Ofício 02/2016/SENAES/MTb, de 28/9/2016, peça 2, p. 33.
	Não consta dos autos.
	Informa a instauração da tomada de contas especial.

		Ofício 10/2016/CTCE/SENAES/MTb, de 1º/12/2016, peça 2, p. 74-75.
	Não consta dos autos.
	Solicitação o envio da documentação comprobatória da execução do convênio, ou o recolhimento da importância apurada no prazo de 72 horas. 

		Ofício 03/2017/SENAES/MTb, de 16/1/2017, peça 2, p. 92.
	Não consta dos autos.
	Informa que a ata da reunião da comissão de tomada de contas especial está disponível para assinatura.

		Ofício 05/2018/SENAES/MTb/CTCE, de 5/2/2018, peça 37, p. 7.
	Em 15/2/2018, conforme AR, peça 38, p. 23.
	Encaminha relatório preliminar de tomada de contas especial para apresentação de defesa dos responsáveis.

	Paula Valeria Ferreira de Almeida Rodrigues, Secretária Adjunta da SETHAS e Ordenadora de Despesa à época
	Ofício 03/2016/SENAES/MTb, de 28/9/2016, peça 2, p. 34.
	Em 30/9/2016, conforme AR, peça 2, p. 43.
	Informa a instauração da tomada de contas especial.

		Ofício 11/2016/CTCE/SENAES/MTb, de 1º/12/2016, peça 2, p. 76-77.
	Não consta dos autos.
	Solicitação o envio da documentação comprobatória da execução do convênio, ou o recolhimento da importância apurada no prazo de 72 horas.

		Ofício 01/2017/SENAES/MTb, de 16/1/2017, peça 2, p. 90.
	Não consta dos autos.
	Informa que a ata da reunião da comissão de tomada de contas especial está disponível para assinatura.

		Ofício 02/2018/SENAES/MTb/CTCE, de 5/2/2018, peça 36, p. 97.
	Em 14/2/2018, conforme AR, peça 37, p. 45.
	Encaminha relatório preliminar de tomada de contas especial para apresentação de defesa dos responsáveis.

	Luiz Eduardo Carneiro Costa, ex-Secretário da SETHAS, gestão 2/1/2011 a 28/8/2013 (peça 2, p. 60-61) 
	Ofício 04/2016/SENAES/MTb, de 28/9/2016, peça 2, p. 36.
	Em 5/10/2016, conforme AR, peça 2, p. 54.
	Informa a instauração da tomada de contas especial.

		Ofício 08/2016/SENAES/MTb, de 18/11/2016, peça 2, p. 67-68.
	Não consta dos autos.
	Informa o recebimento dos esclarecimentos.

	Katiuscia Dantas Rocha de Lima, Gestora Financeira da SETHAS à época
	Ofício 05/2016/SENAES/MTb, de 13/10/2016, peça 2, p. 45.
	Em 18/10/2016, conforme AR, peça 2, p. 65.
	Informa a instauração da tomada de contas especial.

		Ofício 12/2016/CTCE/SENAES/MTb, de 1º/12/2016, peça 2, p. 72-73.
	Não consta dos autos.
	Solicitação o envio da documentação comprobatória da execução do convênio, ou o recolhimento da importância apurada no prazo de 72 horas.

		Ofício 02/2017/SENAES/MTb, de 16/1/2017, peça 2, p. 91.
	Não consta dos autos.
	Informa que a ata da reunião da comissão de tomada de contas especial está disponível para assinatura.

		Ofício 03/2018/SENAES/MTb/CTCE, de 5/2/2018, peça 36, p. 115.
	Em 14/2/2018, conforme AR, peça 37, p. 49.
	Encaminha relatório preliminar de tomada de contas especial para apresentação de defesa dos responsáveis.

	Francisca Shirley Ferreira Targino, ex-Secretária da SETHAS, gestão 28/8/2013 a 3/4/2014 (peça 2, p. 61 e 86) 
	Ofício 07/2016/SENAES/MTb, de 31/10/2016, peça 2, p. 63.
	Em 8/11/2016, conforme AR, peça 2, p. 64.
	Informa a instauração da tomada de contas especial.

		Ofício 13/2016/CTCE/SENAES/MTb, de 1º/12/2016, peça 2, p. 70-71.
	Não consta dos autos.
	Solicitação o envio da documentação comprobatória da execução do convênio, ou o recolhimento da importância apurada no prazo de 72 horas. 

	Jurema Márcia Dantas da Silva, Presidente da FUNDEP
	Notificação 1/2017, s/d, peça 36, p. 23-24.
	Retornou motivo 'ausente', conforme comprovante de peça 36, p. 30 e 32, peça 37, p. 57.
	Informa a instauração da tomada de contas especial e notifica para apresentar defesa ou recolha a importância devida no prazo de 15 dias.

		Edital de Notificação 1/2017, peça 36, p. 35.
	Publicado no DOU em 30/6/2017.
	Mesmo teor anterior.

		Ofício 04/2018/SENAES/MTb/CTCE, de 5/2/2018, peça 36, p. 133.
	Em 13/2/2018, conforme AR, peça 37, p. 46. 
	Encaminha relatório preliminar de tomada de contas especial para apresentação de defesa dos responsáveis.

		Ofício 06/2018/SENAES/MTb, de 5/2/2018, peça 37, p. 25.
	Retornou com o motivo 'não procurado, peça 38, p. 21-22.
	Encaminha relatório preliminar de tomada de contas especial para apresentação de defesa dos responsáveis.

	Guilherme Bezerra Tinoco Junior, contratado da FUNDEP
	Notificação 2/2017, s/d, peça 36, p. 27.
	Em 26/5/2017, conforme comprovante, peça 36, p. 31-32.
	Informa a instauração da tomada de contas especial e notifica para apresentar defesa ou recolha a importância devida no prazo de 15 dias.

Em atendimento às comunicações, os seguintes responsáveis apresentaram defesa:
	a) Luiz Eduardo Carneiro Costa (peça 2, p. 57-58) ;
	b) Francisca Shirley Ferreira Targino (peça 2, p. 83-85) ;
	c) Guilherme Bezerra Tinoco Júnior (peça 36, p. 44-48) ;
	d) Paula Valéria Ferreira de Almeida Rodrigues, Katiuscia Dantas Rocha de Lima e Gildson Cerqueira de Oliveira (peça 38, p. 25-39) , por intermédio de advogado, procuração (peça 38, p. 40-42) ; e
	e) Jurema Márcia Dantas da Silva (peça 38, p. 44-57) , por intermédio de advogado, procuração (peça 38, p. 59) .
Diante do não saneamento das irregularidades apontadas e da não devolução dos recursos, instaurou-se a Tomada de Contas Especial. No Relatório de Tomada de Contas Especial (peça 36, p. 82-96, peça 41, p. 8-27) concluiu-se que o prejuízo importaria no valor total dos recursos repassados, imputando-se a responsabilidade as Sras. Paula Valéria de Almeida Rodrigues, Secretária adjunta da SETHAS e ordenadora de despesas, Katiuscia  Dantas Rocha de Lima, Gestora Financeira da SETHAS, e o Sr. Gildson Cerqueira de Oliveira, Gestor Financeiro, a Fundação para o Desenvolvimento da Terra Potiguar - FUNDEP e sua Presidente, Sra. Jurema Márcia Dantas da Silva.
A Sra. Paula Valéria de Almeida Rodrigues foi responsabilizada por ser a responsável pela gestão dos recursos federais, autorizado pagamento e não ter tomado as medidas preventivas necessárias para a correta aplicação dos recursos. A Sra. Katiuscia  Dantas Rocha de Lima, em razão de ser a responsável pela gestão financeira do convênio no Siconv, e por meio de senha pessoal possibilitou a pré-autorização na ordem de R$ 1.058.315,00, correspondente à primeira parcela do contrato celebrado com a FUNDEP, portanto foi considerada conivente com o pagamento por serviços não realizados e/ou com ausência de documentação regular. O Sr. Gildson Cerqueira de Oliveira, pelos mesmos motivos da responsável anterior, pré-autorizando pagamentos na ordem de R$ 1.207.805,00 à FUNDEP. A FUNDEP e sua presidente pela não execução do contrato.
O Relatório de Auditoria 951/2018 da Controladoria Geral da União (peça 41, p. 48-56) também chegou às mesmas conclusões. Após serem emitidos o Certificado de Auditoria, o Parecer do Dirigente e o Pronunciamento Ministerial (peça 41, p. 57-58, 64) , o processo foi remetido a esse Tribunal.
Na instrução inicial (peça 47) , analisando-se os autos, constatou-se que os elementos não eram suficientes para a correta identificação dos responsáveis e apuração do débito, motivo pelo qual foi proposta a realização de diligência, nos seguintes termos:
'21.	Diante do exposto, submetem-se os autos, à consideração superior, propondo 	que seja realizada diligência, com fundamento nos arts. 10, § 1º, e 11 da Lei 8.443/1992 c/c o art. 157 do RI/TCU, conforme destinatários especificados a seguir, para que, no prazo de quinze dias, sejam encaminhados os seguintes documentos/informações:
21.1	Secretaria Nacional de Economia Solidária - SENAES ou o órgão que lhe tiver sucedido:
a) cópia da ordem bancária 2014OB800044, emitida em 12/2/2014, no valor de R$ 2.519.552,00, em favor da Secretaria de Estado do Trabalho, da Habitação e da Assistência Social - SETHAS, do Estado do Rio Grande do Norte - RN, à conta do Convênio MTE/SENAES 00007/2013 (Siafi/Siconv 782355/2013) , celebrado em 30/12/2013, publicado no DOU em 31/12/2013;
b) comprovante ou comprovantes de recursos devolvido pela Secretaria de Estado do Trabalho, da Habitação e da Assistência Social - SETHAS, do Estado do Rio Grande do Norte - RN em face do convênio acima identificado;
21.2	Secretaria de Estado do Trabalho, da Habitação e da Assistência Social - SETHAS ou órgão que lhe tiver sucedido:
a) o período de gestão dos Secretários de Estado e Gestores Financeiros abaixo identificados, acompanhados dos respectivos atos de nomeação e exoneração:
	a.1) Paula Valéria de Almeida Rodrigues (CPF XXX.431.884-XX) ;
	a.2) Julianne Dantas Bezerra de Faria (CPF XXX.374.904-XX) ;
	a.3) Katiuscia Dantas Rocha de Lima (CPF XXX.348.734-XX) ;
	a.4) Gildson Cerqueira de Oliveira (CPF XXX.189.404-XX) .
21.3	Banco do Brasil, para que envie os extratos bancários da Conta Corrente n. 108111, Agência Ag. 3795-8, e de aplicação de titularidade da Secretaria de Estado do Trabalho, da Habitação e da Assistência Social - SETHAS (CNPJ 08.277.824/0001-15) , do período de 12/2/2014 até 31/12/2016, ou até o saldo encontrar-se zerado, caso na referida data ainda restar saldo bancário.'
Em cumprimento ao pronunciamento de peça 49, foram encaminhados os ofícios de diligência, conforme demonstrado a seguir:
	Destinatários
	Comunicação
	Data do recebimento
	Resposta

	Secretaria de Estado do Trabalho, da Habitação e da Assistência Social - SETHAS
	Ofício 15655/2019-TCU/Seproc, de 30/12/2019 (peça 50) .
	Devolvido com o motivo endereço insuficiente (peça 55) .
	-

		Ofício 18839/2020-TCU/Seproc, de 29/4/2020 (peça 68) .
	19/5/2020 (peça 69) .
	Peça 70.

	Secretaria Nacional de Inclusão Social e Produtiva Urbana - Ministério da Cidadania
	Ofício 15656/2019-TCU/Seproc, de 30/12/2019 (peça 51) .
	29/1/2020 (peça 53) .
	-

		Ofício 7072/2020-TCU/Seproc, de 4/3/2020 (peças 59 e 67) .
	12/3/2020 (peça 60) .
	Peças 61, 62, 63, 64, 65, 66.

	Superintendência do Banco do Brasil no Estado do Rio Grande do Norte
Banco do Brasil S.A. 
	Ofício 15654/2019-TCU/Seproc, de 30/12/2019 (peça 52) .
	29/1/2020 (peça 54) .
	Peças 56 e 58.

A resposta encaminhada pela Secretaria de Estado do Trabalho, da Habitação e da Assistência Social - SETHAS pode ser vista à peça 70.
Analisando os documentos constantes dos autos e aqueles enviados pela SETHAS em resposta à diligência, concluiu-se na instrução de peça 73, pela necessidade de citação nos seguintes moldes: 
'realizar a citação, com fundamento nos arts. 10, § 1º, e 12, incisos I e II, da Lei 8.443/1992 c/c o art. 202, incisos I e II, do RI/TCU, para que, no prazo de quinze dias, os responsáveis abaixo indicados, em decorrência das condutas praticadas, apresentem alegações de defesa e/ou recolham, aos cofres especificados, a quantia abaixo indicada, atualizada monetariamente a partir da respectiva data até o efetivo recolhimento, abatendo-se na oportunidade a quantia eventualmente ressarcida, na forma da legislação em vigor, que geraram a irregularidade demonstrada a seguir:
Débito relacionado somente aos responsáveis Paula Valeria Ferreira de Almeida Rodrigues (CPF XXX.431.884-XX) , Gildson Cerqueira de Oliveira (CPF XXX.189.404-XX) , Jurema Márcia Dantas da Silva (CPF 059.653. 141-91) , Presidente da Fundação para o Desenvolvimento da Terra Potiguar - FUNDEP; Fundação para o Desenvolvimento da Terra Potiguar - FUNDEP (CNPJ 02.663.667/000 1-06) 
Irregularidade: não comprovação da execução física do objeto proporcional aos valores repassados.
Evidências da irregularidade: documentos presentes peças 2, p. 37-42, 50-53; 7, p. 112-124, 8; 9; 28, p. 3-10; 36, p. 6-16, 82-96; 38, p. 44-130; 41, p. 8-27; 71. 
Normas infringidas: art. 37, caput c/c o art. 71, parágrafo único, art. 93 do Decreto-Lei 200/1967; arts 38 e 66 do Decreto 93.872/1986, art. 62 e 63 da Lei 4.320/1964; art. 52, caput, da Portaria Interministerial 507/2011, Cláusula Segunda, II, 'c' do Termo de Convênio.
Débito:
	Paula Valeria Ferreira de Almeida Rodrigues

	Valor Original (R$) 
	Data da Ocorrência
	Natureza

	253.432,00
	14/2/2014
	D

Valor atualizado (sem juros) até 14/8/2020: R$ 353.081,46
	Paula Valeria Ferreira de Almeida Rodrigues, Jurema Márcia Dantas da Silva e Fundação para o Desenvolvimento da Terra Potiguar - FUNDEP

	Valor Original (R$) 
	Data da Ocorrência
	Natureza

	1.058.315,00
	24/10/2014
	D

Valor atualizado (sem juros) até 14/8/2020: R$ 1.417.295,45
	Paula Valeria Ferreira de Almeida Rodrigues, Gildson Cerqueira de Oliveira Jurema Márcia Dantas da Silva e Fundação para o Desenvolvimento da Terra Potiguar - FUNDEP 

	Valor Original (R$) 
	Data da Ocorrência
	Natureza

	1.207.805,00
	23/12/2014
	D

	735.251,34
	12/5/2017
	C

Valor atualizado (sem juros) até 14/8/2020: R$ 788.581,83.
Cofre credor: Tesouro Nacional.
Responsáveis: Paula Valeria Ferreira de Almeida Rodrigues (CPF XXX.431.884-XX) , Secretária de Estado do Trabalho e Assistência Social - Adjunta à época, Gildson Cerqueira de Oliveira (CPF XXX.189.404-XX) , Gestor Financeiro à época, Jurema Márcia Dantas da Silva (CPF 059.653. 141-91) , Presidente da Fundação para o Desenvolvimento da Terra Potiguar - FUNDEP; Fundação para o Desenvolvimento da Terra Potiguar - FUNDEP (CNPJ 02.663.667/000 1-06) .
Condutas: 
Gestores: realizar pagamento antecipado, sem a comprovação da efetiva contraprestação de serviços, quando deveria ter pago por serviços efetivamente prestados pela contratada proporcionalmente aos pagamentos efetuados;
Contratada: executar o objeto do contrato desproporcionalmente aos valores recebidos da contratante; 
Desviar recursos recebidos à conta do contrato celebrado com a SETHAS.
Nexo de causalidade:
Gestores: o pagamento antecipado, sem a efetiva contraprestação de serviços proporcionalmente aos pagamentos efetuados, contribuiu efetivamente para a inexecução parcial do objeto do contrato, e para o não alcance dos fins pactuados, resultando em presunção de dano ao erário.
Contratada: a execução do objeto contratado em percentual inferior aos valores recebidos, bem como o desvio de parte dos recursos contribuiu para o não alcance dos fins pactuados e resultou em presunção de dano ao erário.
Culpabilidade: Não há no processo indicação suficiente para afirmar que houve boa-fé dos responsáveis; é razoável afirmar que era possível aos responsáveis terem consciência da ilicitude do ato que praticaram e que lhes era exigível condutas diversas daquela que adotaram, considerados a legislação e as circunstâncias que os cercava.
realizar a audiência, com fundamento nos arts. 10, § 1º, e 12, incisos I e II, da Lei 8.443/1992 c/c o art. 202, incisos I e III, do RI/TCU, para que, no prazo de quinze dias, o responsável abaixo indicado, em decorrência das condutas praticadas, apresente razões de justificativa para as irregularidades demonstradas a seguir:
Irregularidade: realização de pagamento antecipado.
Evidências da irregularidade: peça 2, p. 37-42, 50-53, peça 41, p. 8-27, peça 71.
Dispositivos violados: arts. 62 e 63 da Lei 4.320/1964, art. 38 do Decreto 93.872/1986.
Responsáveis: Secretária de Estado do Trabalho e Assistência Social - Adjunta à época, Gildson Cerqueira de Oliveira (CPF XXX.189.404-XX) , Gestor Financeiro à época.
Conduta: realizar pagamento antecipado sem se cercar das garantias imprescindíveis à fiel execução do contrato, quando deveria ter efetuado somente após a regular liquidação da despesa.
Nexo de Causalidade: o pagamento antecipado, sem as garantias necessárias ao fiel cumprimento do contrato, e sem a regular liquidação da despesa configura infração à norma legal e regulamentar de natureza financeira, ensejando a sanção dos responsáveis
Culpabilidade: não há excludente de ilicitude, de culpabilidade e de punibilidade. Não há nos autos elementos que possam atestar a boa-fé dos responsáveis. É razoável afirmar que era possível aos responsáveis ter consciência da ilicitude do ato que praticou e que lhes era exigível condutas diversas daquelas que adotaram, considerados a legislação e as circunstâncias que os cercavam.' 
Em cumprimento ao pronunciamento desta Unidade Técnica (peça 75) , foram realizadas as citações e as audiências nos moldes seguintes:
Fundação para o Desenvolvimento Sustentável da Terra Potiguar - FUNDEP, na pessoa de sua representante legal, foi promovida a citação, nos termos abaixo:
	Comunicação: Ofício 43519/2020-TCU/Seproc (peça 80) .
Data da expedição: 18/8/2020.
Data da ciência: não houve  (peça 106) 'não procurado'.
Observação: ofício encaminhado para o endereço constante da base de dados da Receita Federal, custodiado pelo TCU (peça 78) .

Jurema Marcia Dantas da Silva, foi promovida a citação, nos termos abaixo:
	Comunicação: Ofício 43521/2020-TCU/Seproc (peça 81) .
Data da expedição: 18/8/2020.
Data da ciência: 25/9/2020  (peça 87) .
Nome do Recebedor: Rodrigo Gomes.
Observação: ofício encaminhado para o endereço constante da base de dados da Receita Federal, custodiado pelo TCU (peça 79) .
Fim do prazo para defesa: 13/10/2020.

Paula Valeria Ferreira de Almeida Rodrigues, foi promovida a citação e audiência, nos termos abaixo:
	Comunicação: Ofício 43512/2020-TCU/Seproc (peça 82) .
Data da expedição: 18/8/2020.
Data da ciência: 23/9/2020  (peça 86) .
Nome do Recebedor: João Marcos Dantas Ferreira.
Observação: ofício encaminhado para o endereço constante da base de dados da Receita Federal, custodiado pelo TCU (peça 76) .
Fim do prazo para defesa: 8/10/2020.

	Comunicação: Ofício 43516/2020-TCU/Seproc (peça 83) .
Data da expedição: 18/8/2020.
Data da ciência: 23/9/2020  (peça 85) . 
Nome do Recebedor: João Marcos Dantas Ferreira.
Observação: ofício encaminhado para o endereço constante da base de dados da Receita Federal, custodiado pelo TCU (peça 76) .
Fim do prazo para defesa: 8/10/2020.

Gildson Cerqueira de Oliveira, foi promovida a citação a audiência, nos moldes abaixo:
	Comunicação: Ofício 43518/2020-TCU/Seproc (peça 84) .
Data da expedição: 18/8/2020.
Data da ciência: 25/9/2020  (peça 89) . 
Nome do Recebedor: Maria de Cerqueira. 
Observação: ofício encaminhado para o endereço constante da base de dados da Receita Federal, custodiado pelo TCU (peça 77) .
Fim do prazo para defesa: 8/10/2020.

A responsável Paula Valéria Ferreira de Almeida Rodrigues solicitou, por intermédio de seu advogado, prorrogação de prazo de 30 dias (peça 90) , a qual foi concedida (peça 105) . O advogado da FUNDEP solicitou habilitação no processo, bem como acesso integral aos autos (peças 91 e 92) , os quais foram concedidos (peça 93) .
A FUNDEP e sua Presidente Jurema Márcia Dantas da Silva apresentaram defesa (peças 96 a 104) , por intermédio de advogado legalmente constituído nos autos (peças 88, 94 e 95) . As alegações de defesa dos responsáveis Gildson Cerqueira de Oliveira e Paula Valéria Ferreira de Almeida Rodrigues podem ser vistas à peça 107, apresentadas mediante advogado regularmente constituído nos autos (peça 108) .
Conforme despacho de peça 109, foram adotadas as medidas inerentes às comunicações processuais.
ANÁLISE DOS PRESSUPOSTOS DE PROCEDIBILIDADE DA IN/TCU 71/2012
Verifica-se que não houve o transcurso de mais de dez anos desde o fato gerador sem que tenha havido a notificação do responsável pela autoridade administrativa federal competente (art. 6º, inciso II, c/c art. 19 da IN/TCU 71/2012, modificada pela IN/TCU 76/2016) , uma vez que os recursos foram transferidos em 12/2/2014, e as despesas impugnadas datam de outubro de 2014 a setembro de 2015 (peças 25 a 27, peça 28, p. 11-111, 113-115, peças 29 a 35) , e o responsáveis foram notificados sobre as irregularidades pela autoridade administrativa competente, nas datas abaixo:
	a) Paula Valéria Ferreira de Almeida Rodrigues: em 28/9/2016, por intermédio do Ofício 03/2016/SENAES/MTb, de 28/9/2016, peça 2, p. 34, recebido em 30/9/2016 (peça 2, p. 43) ;
	b) Gildson Cerqueira de Oliveira: por intermédio do Ofício 02/2016/SENAES/MTb, de 28/9/2016, peça 2, p. 33.
	c) Katiuscia Dantas Rocha de Lima: por intermédio do Ofício 05/2016/SENAES/MTb, de 13/10/2016, peça 2, p. 45, recebido em 18/10/2016 (peça 2, p. 65) ;
	d) Jurema Márcia Dantas da Silva: por intermédio do Edital de Notificação 1/2017, peça 36, p. 35, publicado no DOU em 30/6/2017.
Verifica-se que o valor atualizado do débito apurado (sem juros) em 1º/1/2017 é superior a R$ 100.000,00, na forma estabelecida conforme os arts. 6º, inciso I, e 19 da IN/TCU 71/2012, modificada pela IN/TCU 76/2016.
A tomada de contas especial está, assim, devidamente constituída e em condição de ser instruída.
EXAME TÉCNICO
Passa-se à descrição de cada argumento apresentado pelos responsáveis, seguido da respectiva análise técnica.
Alegações de defesa apresentadas pela Fundação para o Desenvolvimento da Terra Potiguar - FUNDEP e Jurema Márcia Dantas da Silva (peças 96 a 104) , por intermédio do escritório advocatício Octacilio Bocayuva Advogados Associados (procuração, peças 88, 94 e 95) .
Argumento 1: ausência de responsabilidade da Diretora Presidente da FUNDEP Jurema Márcia Dantas da Silva pelas irregularidades detectadas (peça 96, p. 6-8) .
1.3  Descrição: a defesa consigna que foram questionados documentos apresentados pela FUNDEP relacionados aos pagamentos realizados em favor da empresa 2L Indústria, Comércio e Serviços Ltda., de propriedade do Sr. Guilherme Bezerra Tinoco Júnior, funcionário da entidade à época dos fatos, incumbido da coordenação do projeto objeto do Contrato 24/2014. Em razão do cargo que exercia, tinha acesso aos relatórios e aos documentos de comprovação da regular execução das ações do contrato, inclusive financeiros.
1.3.1 No mesmo período, segundo a defesa, o Sr. Pablo Siebra Bezerra exercia o cargo de Diretor Tesoureiro da fundação e desenvolvia atividades como controlar demonstrativos e relatórios financeiros e toda movimentação da FUNDEP, conforme Ata de Eleição (Doc. 03) . Era ele quem detinha as atribuições de realizar pagamentos, conferir atestos e vistos dos serviços prestados, gerenciar todas as contas da FUNDEP, inclusive a conta do Contrato 24/2014-SETHAS/FUNDEP.
1.3.2 Em face de a prestação de contas ter sofrido diversas reprovações, a Sra. Jurema Márcia contratou uma auditoria contábil (Doc. 04 - auditoria externa nas contas da FUNDEP) , que constatou o desvio dos recursos relativos ao Contrato 24/2014-SETHAS/FUNDEP pelo Sr. Pablo Siebra Bezerra em ação conjunta com o Sr. Guilherme Bezerra Tinoco Júnior.
1.3.3 Os envolvidos acima, além de realizarem transferências entre contas da FUNDEP, contratavam suas próprias empresas como prestadoras de serviços do convênio, BR Serviços, Brito e Rodrigues Locação de Bens Móveis Ltda., de propriedade do Sr. Pablo; 2L Indústria, Comércio e Serviço Ltda., de propriedade de Guilherme, levando-os a desviarem R$ 1.256.950,00 de recursos do convênio.
1.3.4 Assinala que logo que a Sra. Jurema teve ciência dos fatos destituiu o Sr. Pablo Siebra Bezerra do cargo, conforme Doc. 05 - Ata de Destituição, e o Sr. Guilherme Tinoco Júnior foi imediatamente desligado da função de coordenador. Além disso, ajuizou ação ordinária com pedido de tutela de urgência de busca e apreensão de documentos (Processo 0838031-03.2016.8.20.5001 - Doc. 06) contra o Sr. Guilherme Bezerra Tinoco Júnior, em razão de ele ter levado os relatórios financeiros que envolviam os desvios. 
1.3.5 Com base nas informações acima, sustenta que a Diretora-Presidente Jurema Márcia Dantas da Silva não está envolvida no desvio dos recursos relativo ao contrato celebrado entre a SETHAS e a FUNDEP. Portanto, inexiste nexo causal para a sua condenação ao ressarcimento ao erário, uma vez que todas as fases do projeto foram executadas dentro do cronograma.
1.4 Análise: os argumentos ora descritos são os mesmos apresentados na fase interna do processo, como pode ser visto nos subitens 25.1.1.8 e 25.1.1.9 da instrução de peça 73. Da mesma forma que na análise anterior, as alegações de defesa não podem ser acatadas, porque as evidências dos autos demonstram que ela autorizou os pagamentos, na qualidade de ordenadora de despesas, inclusive as operações bancárias (v. peça 71) , bem como assinou os contratos de prestação de serviços do pessoal contratado. Ao assinar o contrato com a SETHAS, na qualidade de representante legal da FUNDEP, comprometeu-se a executá-lo fielmente de acordo com as cláusulas pactuadas, recaindo sobre ela o dever executar o objeto do contrato em percentual proporcional ao valor recebido.
1.4.1 Deste modo, incumbia à defendente se certificar, antes de autorizar os pagamentos, que os serviços tinham sido efetivamente prestados. Embora ela responsabilize o Diretor Tesoureiro e o Coordenador do projeto pelos desvios constatados, conforme já mencionado, os pagamentos foram por ela autorizados. Portanto, não há razões de fato e de direito que possam eximi-la da responsabilidade.
1.4.2 Sobre as medidas judiciais adotadas após a ciência dos desvios, embora adequadas, não têm o condão da afastar a responsabilidade das defendentes, tendo em vista que recai sobre a contratada, consoante Cláusulas Primeira e Décima Segunda do Contrato (peça 7, p. 112-124) , a obrigação de ressarcir aos cofres da União o prejuízo apurado. Com relação aos ex-funcionários da FUNDEP, a entidade acioná-los com medida judicial. 
1.4.3 Observa-se que ela mesma admite que houve o desvio de recursos, ao mesmo tempo em que afirma a execução do objeto contratado. Contudo, os elementos dos autos permitem afirmar o contrário, conforme demonstrado no subitem 25.1.1.1. Com efeito, verificou-se a contratação de pessoal para a formação das equipes técnicas e mobilizadores, aquisição de materiais e insumos, despesas com aluguéis de imóveis, veículos e equipamentos. Não obstante, os gastos com estes itens não trouxeram qualquer benefício ao objeto conveniado e, consequentemente, ao público-alvo, uma vez que as metas físicas não foram concretizadas, portanto, não podem ser aproveitadas em benefício do convênio. 
1.4.4 Com base na análise nos subitens precedentes, verifica-se que as alegações e defesa não devem ser acatadas, devendo a responsabilidade da FUNDEP e da sua Presidente ser mantidas.
1.4.5 Registre que a responsabilidade da FUNDEP guarda consonância com a jurisprudência do TCU, conforme entendimento firmado no Incidente de Uniformização de Jurisprudência (Acórdão 2763/2011-TCU-Plenário, Relator Ministro Substituto Augusto Sherman) , no sentido de que as pessoas jurídicas de direito privado respondem solidariamente com os seus administradores pelos prejuízos causados ao erário.
Argumento 2: desnecessidade de devolver a importância apurada em face da existência da ação civil pública (processo 0811585-93.2019.4.05.8400) , peça 96, p. 8-10.
1.5  Descrição: a defesa aduz que, em razão de o Ministério Público Federal ter ajuizado Ação Civil Pública, processo 0811585-93.2019.4.05.8400 (Doc. 07) , que tramita na quarta Vara Federal, sessão judiciária do Rio Grande do Norte, com o mesmo objeto desta tomada de contas especial, na qual foi requerida a condenação da FUNDEP por improbidade administrativa, e ressarcimento do valor de R$ 2.605.187,62, o qual já se encontra bloqueado nas contas da fundação, sendo suficiente para garantir o débito apurado neste processo, caso seja condenada, portanto, não há necessidade de devolvê-lo na presente tomada de contas especial.
1.6  Análise: em face do princípio da independência das instâncias que norteia os processos de controle externo submetidos à apreciação deste Tribunal (Acórdão 791/2021-TCU-Plenário, Relator Ministro Benjamin Zymler, 4538/2020-Plenário, Relator Ministro Raimundo Carreiro, 2814/2019-Plenário, Relator Ministro Substituto Weder de Oliveira) , bem como jurisprudência deste Tribunal, a exemplo do Mandado de Segurança - MS 25.880/DF, Relator Min. Eros Grau, Tribunal Pleno, DJ de 16/3/07, a existência de processos judiciais tratando do mesmo fato não obsta o prosseguimento desta tomada de contas especial, bem como o julgamento das presentes contas, tendo em vista que eventual condenação em uma das esferas não configurará bis in idem quanto à devolução dos recursos, pois a parte poderá adotar providências cabíveis com vistas a levar o fato ao conhecimento dos órgãos envolvidos, de forma a evitar que arque com um incabível duplo ressarcimento ao erário. Assim, o argumento não deve ser acatado.
Alegações de defesa apresentadas pela responsável Paula Valéria Ferreira de Almeida Rodrigues e Gildson Cerqueira de Oliveira (peça 107) , por intermédio de seu advogado (peça 108) .
Argumento 1: ilegitimidade passiva dos defendentes (peça 107, p. 4-6) .
1.6.1 Descrição: argumenta a defesa que os elementos dos autos devem ser reexaminados com vistas à aprovação das contas, uma vez que inexiste justa causa para a reprovação, porquanto os responsáveis ficaram à frente do convênio até o dia 31/12/2014, assumindo após essa data, a Sra. Julianne Dantas Bezerra de Faria, como comprova os autos, bem como pelo fato de os responsáveis, enquanto no exercício dos cargos, terem cumprido regularmente todas as etapas previstas no cronograma do contrato, que são passíveis de ser aproveitadas pela gestão seguinte. 
1.6.2 Acrescenta que, mesmo após a mudança de gestão, o convênio continuou sendo executado, conforme relatório de execução realizado no período de 1°/4/2015 a 31/7/2015, conseguindo cumprir as metas determinadas no termo de referência, mesmo diante de todas as dificuldades. Além disso, cabia à concedente e à convenente acompanhar e supervisionar a execução das ações previstas no plano de trabalho, nos termos pactuados no ajuste.
1.6.3 Na sequência, afirma que os autos demonstram que o convênio não se encerrou em 31/12/2014. Assim, a nova gestão assumiu a responsabilidade pela execução, como aponta o Relatório de Execução realizado pela SENAES. Portanto, os defendentes não podem ser responsabilizados pelos atos de ordenação de despesa face às irregularidades, bem como pela fiscalização da prestação dos serviços, tendo em vista as suas exonerações dos cargos, porquanto não mais possuíam qualquer vínculo com a convenente e a contratada.
1.6.4 Deste modo, considerando que os defendentes, enquanto estavam à frente da SETHAS, cumpriram o plano de trabalho elaborado, devem ser excluídos do rol de responsáveis e, se houver necessidade de qualquer responsabilização, que seja imposta à nova gestão, que assumiu em 1/1/2015, e à FUNDEP, nos termos do art. 70 da Lei 8.666/1993, que assim dispõe:
'Art. 70. O contratado é responsável pelos danos causados diretamente à Administração ou a terceiros, decorrentes de sua culpa ou dolo na execução do contrato, não excluindo ou reduzindo essa responsabilidade a fiscalização ou o acompanhamento pelo órgão interessado.' (Grifos acrescidos) 
1.7 Análise: os autos evidenciam que, além de o contrato com a FUNDEP ter sido celebrado na gestão dos defendentes, os pagamentos efetuados à contratada também ocorreram nas suas gestões. O primeiro ocorreu em 24/10/2014, no valor de R$ 1.058.315, (peça 58, p. 9) , e o segundo, em 23/12/2014, no valor de R$ 1.207.805,00 (peça 58, p. 11) . 
1.7.1 De acordo com o Plano de Trabalho, o valor pago à FUNDEP, R$ 2.266.120,00, daria pela ela ter executado a meta 1 (R$ 1.202.000,00) , a meta 2 (R$ 454.800,00) e parte da meta 3 (R$ 609.320,00, de R$ 2.443.500,00) . 
1.7.2 A primeira parcela ocorreu a título de adiantamento, após a assinatura do contrato (Contrato 24/2014) . As demais, ocorreriam após a comprovação dos serviços e metas atingidas, em até 15 dias após a entrega e aceitação do documento fiscal, relatório de atividades e demais comprovantes, conforme percentuais estabelecidos no termo de referência e Anexo I, conforme Cláusula Quinta do contrato (peça 7, p. 112-124, peça 8, p. 1-4) .
1.7.3  Conforme consta do Relatório Conclusivo de tomada de contas especial, a segunda parcela foi repassada à contratada de forma irregular, configurando também pagamento antecipado, tendo em vista que não foi inserido no Siconv documento de comprovação da execução das ações, como nota fiscal, recibo ou outro documento que comprovasse a execução das atividades. Esta constatação foi admitida pelo gestor financeiro à época, que confessou ter liberado o pagamento sem a comprovação da contraprestação em serviços (peça 36, p. 6-7) .
1.7.4 Verifica-se, desta forma, que a conduta dos defendentes contribuiu diretamente para o dano causado ao erário, tendo em vista que o pagamento antecipado, além de contrariar o disposto no art. 63 da Lei 4.320/1964, ao dispor em contrato o pagamento sem a correspondente prestação dos serviços, a contratante assumiu o risco de o contratado deixar de adimplir o contrato. No presente caso, não só o primeiro pagamento foi realizado em desobediência à norma, como também o segundo. Neste último, até a regra contratual também foi descumprida pela contratante, tendo em vista que o pagamento somente deveria ser feito em até 15 dias após a comprovação da execução das metas, conforme cronograma estabelecido, o que não ocorreu na prática, como pode ser observado na tabela constante da instrução de peça 73, subitem 25.1.1.1.
1.7.5 Quando a nova gestão assumiu, os pagamentos já haviam sido realizados, ou seja, os fatos estavam concretizados, a FUNDEP já havia desviado parte dos recursos, e, em que pese a adoção de medidas com vistas à continuidade da execução das ações, os esforços foram inúteis (peça 36, p. 6-16) , razão pela qual a Sra. Julianne Dantas Rocha de Lima não foi incluída no rol de responsáveis, porquanto não há evidências nos autos de sua conduta contribuiu para o prejuízo causado ao erário, haja vista os fatos que geraram o dano estarem consumados.
1.7.6 A responsabilidade da Sra. Paula Valéria Ferreira de Almeida Rodrigues se materializa no fato de ela ter assinado o convênio, e se comprometido a executar os recursos na forma pactuada, bem como o contrato com os vícios apontados, e pelo fato de o Diretor Financeiro ser subordinado diretamente a ela, ter liberado o pagamento em desacordo com a norma legal e contratual, decorrendo disso, prejuízo aos cofres da União. Desta forma, a preliminar de ilegitimidade passiva não deve ser acatada. 
Argumento 2: elucidações jurídicas (peça 107, p. 6-7) .
1.8  Descrição: a defesa tece uma breve explanação sobre os princípios que devem nortear os fatos e circunstâncias que envolvem a execução do convênio e condutas dos responsáveis, a saber: princípio de proteção ao erário, princípio da razão suficiente ab-rogável, princípio da boa-fé, princípio da publicidade e princípio da proporcionalidade.
1.8.1 Sobre o princípio da proteção ao erário, ressalta que dispensa maiores esclarecimentos, uma vez que diz respeito unicamente à proteção do patrimônio público, com vistas a evitar danos efetivos ou potenciais ao erário decorrente de ações de agentes públicos ou particulares.
1.8.2 Quanto ao princípio da razão suficiente ab-rogável, recorre a lição de Jorge Ulisses Jacoby Fernandes, na obra Tomada de Contas Especial, Editora Brasília Jurídica, 1ª Ed., 1996, p. 72, o qual, em síntese, preleciona que o procedimento ou processo de TCE deve ser encerrado, na hipótese de o agente responsável pelo dano ao erário ou pela omissão no dever de prestar contas adotar providências para afastar a causa do mundo jurídico.
1.8.3 No caso do princípio da proporcionalidade, assinala que tem por objetivo evitar responsabilidade desarrazoada, ou seja, que não guarde relação com a gravidade e a lesividade do ato praticado, amoldando-se aos princípios de justiça, permitindo uma adequada reprimenda às circunstâncias subjetivas do agente ao dano material ou moral efetivamente causado.
1.8.4  Já a ausência do dolo e má-fé, segundo a defesa, ocorre quando não existe atentado aos princípios constitucionais, a exemplo do princípio da moralidade administrativa, da publicidade e da legalidade, resultando da aplicação do princípio em barreira para punição de condutas meramente irregulares, suscetíveis de correção administrativa, desprovidas de má-fé do administrador público, premissa inarredável de qualquer ato administrativo irregular. Aduz também que a ilegalidade somente admite status de improbidade quando a conduta antijurídica fere os princípios constitucionais da administração pública coadjuvados pela má-fé.
1.8.5  A par dessas definições, consigna que o exercício da atividade pública inerente à prestação de contas é bastante complexo, comprometendo, muitas vezes, o próprio exercício do dever legal, não em decorrência de uma vontade moral, mas em razão dos entraves que o ordenamento jurídico impõe como indispensáveis à validade do ato.
1.9  Análise: os argumentos apresentados pela defesa se restringiram a considerações genéricas. Objetivamente, não vinculou os princípios às irregularidades constatadas na execução dos recursos do convênio, bem como à conduta dos responsáveis, bem como não apresentou elementos fático-probatórios que pudessem afastar a responsabilidade dos defendentes pelo dano causado ao erário, pois não há dúvidas de que houve desvio de recursos, a própria contratada admitiu que o Diretor Tesoureiro e o Coordenador do projeto da FUNDEP utilizaram suas empresas para subtrair o dinheiro público. Neste contexto, a condenação dos responsáveis concretiza o princípio proteção do dano erário que justificava a instauração do processo de tomada de contas especial. 
1.9.1 Tomando como base o princípio da razão suficiente ab-rogável, não foram apresentados pela defesa elementos que permitam o encerramento do processo, tendo em vista a ausência de documentos comprobatórios da execução física do objeto conveniado proporcional aos recursos utilizados. Por outro lado, os autos demonstram que o princípio da legalidade foi desrespeitado com a inclusão de cláusula contratual de pagamento antecipado. 
1.9.2 Quanto ao pagamento antecipado, importante destacar que a jurisprudência do Tribunal até admite, excepcionalmente, que este seja efetuado, quando devidamente justificado e coberto por garantias (Acórdão 1383/2011-TCU-Plenário, Relator Ministro Substituto Augusto Sherman, 1879/2011-Plenário, Ministro Relator Augusto Nardes, 3233/2020-Plenário, Relator Ministro Substituto Augusto Sherman) , o que não ocorreu no presente caso. 
1.9.3 No que diz respeito ao princípio da proporcionalidade, não foi adotada no presente processo nenhuma medida desarrazoada, tendo em vista que restou comprovado o dano ao erário, e que conduta dos responsáveis deu causa ao prejuízo, e mesmo que se admita que não agiram intencionalmente, assumiram o risco quando realizaram o pagamento antecipado sem justificativa e não se cercaram das garantias necessárias ao cumprimento do contrato por parte da contratada. 
1.9.4 Registre-se que a jurisprudência deste Tribunal preconiza que a responsabilidade do agente público por dano causado ao erário independe da existência de dolo, basta que haja culpa (Acórdão 869/2020-TCU-Plenário, Relator Ministro Bruno Dantas, 1468/2016-Segunda Câmara, Relator Ministro Substituto André de Carvalho) . Além disso, prevalece a independência das instâncias (Acórdão 3125/2013-TCU-Plenário, Relator Ministro Raimundo Carreiro, 4208/2014-Primeira Câmara, Relator Ministro Benjamim Zymler e 2850/2019-Primeira Câmara, Relator Ministro Vital do Rego) .
1.9.5 Pelas razões acima expostas, as alegações de defesa não devem ser acatadas.
Argumento 3: do cumprimento do cronograma executado (peça 107, p. 7-16) .
1.10  Descrição: afirma a defesa que o relatório de execução realizado em 1°/4/2015 a 31/7/2015 demonstra que o cronograma estava sendo executado, mesmo que parcialmente, em face de algumas interrupções decorrentes de dificuldades de interlocução com parte das lideranças dos catadores de materiais reutilizáveis e recicláveis e dos representantes da economia solidária do Rio Grande do Norte.
1.10.1 Na sequência, transcreve excertos de acórdãos prolatados pelo TCU, nos quais as contas foram julgadas regulares com ressalvas, no caso de ausência de fotografias e gravações, tendo como fundamento a falta de razoabilidade da exigência de tal meio de prova de execução do convênio, especialmente por haver previsão de supervisão in loco, bem como pelo fato de referidas provas, por si só, não constituírem meios eficazes de comprovação de cumprimento do objeto, por se mostrarem frágeis, facialmente manipuláveis e passíveis de deterioração com o passar do tempo, necessitando de outros documentos comprobatórios de despesas que corroborem a execução do pacto. 
1.10.2 Segue, afirmando que 'sem embargos de os responsáveis, ora DEFENDENTES, de boa-fé, terem apresentado todas as documentações capazes de comprovarem o objeto do contrato', o TCU, em caso semelhante, já firmou entendimento no sentido da 'APROVAÇÃO DAS CONTAS DO CONVÊNIO', na hipótese acima. 
1.10.3 Reafirma que até onde os defendentes atuaram, observa-se que é possível atestar que eles empregaram os recursos oriundos do convênio da melhor forma possível, na forma estabelecida no contrato, evitando desperdício de recursos públicos, pois cumpriram devidamente todas as etapas estipuladas no cronograma estabelecido no contrato, obedecendo os princípios elementares da Administração Pública, especialmente os da boa-fé, da eficiência e da supremacia do interesse público.
1.10.4  Menciona ainda o princípio da eficiência, como elemento de observância obrigatório por todo administrador de recursos públicos. Suscita ainda o disposto no 58, inciso I, da Lei 8.666/1993, que faculta a administração pública modificar, unilateralmente, os contratos com vistas a melhor adequá-los às finalidades de interesse público, respeitando os direitos do contratado, para afirmar que os dispositivos da referida lei se aplicam, no que couber, aos convênios, nos termos do art. 116.
1.10.5 Neste contexto, repete que na execução do contrato foram observadas as prescrições constitucionais e infralegais, bem como os princípios da boa-fé, legalidade, eficiência, interesse público, razoabilidade e proporcionalidade etc., em razão disso, e de todo o exposto, entende que a presente defesa deve ser acolhida, e excluídos os nomes dos defendentes do presente processo, e as contas aprovadas, no mínimo, com ressalvas.
1.11  Análise: conforme delineado acima, os defendentes foram responsabilizados no presente processo em razão de suas condutas terem contribuído diretamente para o dano causado erário, porquanto as duas parcelas pagas à FUNDEP, entidade contratada para executar o objeto conveniado, foram realizadas antecipadamente, sem justificativa e sem a adoção das cautelas necessárias à garantia do cumprimento do objeto do contrato.
1.11.1 O pagamento antecipado contraria o disposto no art. 63 da Lei 4.320/1964. A jurisprudência deste Tribunal entende que, excepcionalmente, o gestor poderá realizar o pagamento antecipado, observados os requisitos acima, e devidamente justificado (garantias (Acórdão 1383/2011-TCU-Plenário, Relator Ministro Substituto Augusto Sherman, 1879/2011-Plenário, Ministro Relator Augusto Nardes, 3233/2020-Plenário, Relator Ministro Substituto Augusto Sherman) .
1.11.2  Quando da infração à norma legal não decorre prejuízo ao erário, o gestor faltoso poderá ser penalizado apenas com a multa. Contudo, não foi o que ocorreu no presente, contrariamente, os pagamentos antecipados permitiram que houvesse desvio de recursos por parte da entidade contratada, bem como a não execução das metas físicas proporcionalmente aos recursos repassados, conforme já delineado acima.
1.11.3 No que diz respeito à jurisprudência suscitada pela defesa que levou o Tribunal a julgar as contas regulares com ressalvas nos casos de ausência do fotos e vídeos, e em face da previsão supervisão e fiscalização pela concedente não se aplica ao presente caso. Em primeiro lugar, porque a responsabilização dos defendentes não decorreu da ausência de relatório fotográfico e de vídeo, bem com o órgão repassador fiscalizou o objeto pactuado por meio dos Relatórios de Execução de Convênios, Termos de Parceria e Acordos de Cooperação, abrangendo o período de 1°/4/2015 a 31/7/2015, conforme Relatório de 18/9/2015 (peça 1, p. 95-103) , e 30/12/2013 a 13/9/2015, conforme Relatório de 23/9/2015 (peça 1, p. 106, peça 2, p. 1-11) , de modo que detectou as irregularidades. 
1.11.4 Além disso, as jurisprudências, tanto do TCU, quanto dos Tribunais pátrios não podem ser usadas fora do contexto. Nos casos suscitados pela defesa, verifica-se que um dos motivos para a reprovação das contas foi a ausência de fotografia e vídeo que comprovasse a execução do pacto, e o Tribunal considerou a exigência desproporcional, uma vez que o órgão poderia ter apurado a execução do ajuste mediante vistoria in loco, o que além de ser uma prerrogativa do concedente, mostra-se um meio eficaz em detrimento das fotos ou vídeo que, desacompanhados de outros elementos comprobatórios, são frágeis e facilmente manipuláveis.
1.11.5 A respeito do cumprimento do objeto enquanto estavam à frente da execução do convênio, além de as alegações revestirem-se tão somente de afirmações genéricas, sem a apresentação de qualquer documento que as confirme, o exame do órgão repassador detectou o não atingimento do objeto proporcionalmente aos recursos repassados, conforme quadro demonstrativo abaixo e, embora se tenha admitido a realização de despesas com pessoal, materiais e insumos, alugueis de imóveis, de veículos e de equipamentos, os gastos não trouxeram qualquer benefício ao ajuste, bem como não há elementos que permitam inferir que poderá ser aproveitado em favor do pacto:
	Meta/etapa
	Especificação
	Valor (R$) 
	Documentação

	1.1
	Realização de 30 encontros regionais para divulgar o projeto, sensibilizar os atores sociais, construir parcerias e plano de ação regional/territorial, bem como avaliar.
	105.000,00
	Contratada a FUNDEP para execução do serviço. NÃO VALIDADO a execução física, uma vez que só apresentaram os Termos de Adesão assinados pelos representantes dos municípios.

	1.2
	Realização de 300 reuniões municipais de sensibilização junto à comunidade local acerca da Política Nacional de Resíduos Sólidos, coleta seletiva, a questão social dos catadores (as) e do meio ambiente, assim como elaborar o plano de ação municipal.
	360.000,00
	Não executado.

	1.3
	Realização de cadastro socioeconômico de 2600 catadores (as) de materiais reutilizáveis e recicláveis atuantes nas ruas, nos lixões e nos empreendimentos econômicos solidários (EES) e redes de cooperação, em 32 municípios.
	65.000,00
	Contratada a FUNDEP para execução do serviço. NÃO VALIDADO a execução física, uma vez que só apresentaram a tabulação dos formulários aplicados nos Empreendimentos Econômicos Solidários (Pessoa Jurídica) e dos seus Beneficiários (Pessoa Física) .

	1.4
	Realização de 96 eventos de cidadania com foco nos direitos socioassistenciais, educacionais de culturais e catadores de materiais recicláveis, em diferentes momentos do projeto, nos municípios atendidos.
	672.000,00
	Não executado.

	2.1
	Realização de 32 cursos, sob os princípios da economia solidária, com duração de 20 horas com 20 catadores (as) de materiais recicláveis e reutilizáveis cada.
	128.000,00
	Não executado.

	2.2
	Realização de 96 oficinas temáticas sobre: política nacional de resíduos sólidos, coleta seletiva, logística reversa, métodos de gestão autogestionária, economia solidária, boas práticas de manuseio de materiais reutilizáveis e recicláveis, associativismo e cooperativismo finanças solidárias, formação de lideranças de catadores (as) , meio ambiente e acesso a políticas pública.
	307.200,00
	Não executado.

	2.3
	Realização de 05 intercâmbios entre catadores (as) de materiais reutilizáveis e recicláveis para troca de experiências exitosas.
	19.600,00
	Não executado.

	3.1
	Contratação de serviço de terceiro pessoa jurídica para constituição de 05 Bases de Serviços de Apoio e Assessoramento Técnico a 32 empreendimentos de catadores/as em 10 territórios durante 30 meses.
	2.443.500,00
	Contratada a FUNDEP para execução serviço. NÃO VALIDADO a execução física, uma vez que não foram apresentados os relatórios e nem produtos das contratações por RPA.

	4.1
	Realização de diagnósticos sobre manejo de resíduos sólidos em 10 territórios de abrangência do projeto no RN.
	200.000,00
	Contratada a FUNDEP para execução do serviço.
Não Executado.

	4.2
	Realização de diagnósticos sobre condições sócioeconômicas de catadores de resíduos sólidos em 10 territórios de abrangência do projeto no RN.
	200.000,00
	Contratada a FUNDEP para execução do serviço.
Não Executado.

	4.3
	Realização de 05 estudos sobre cadeias produtivas de materiais recicláveis (metais, papel e papelão, plásticos e vidros e dentre outros) no RN, com diagnósticos, prognósticos e estratégias de intervenção para subsidiar os negócios de prestação de serviços de logística reversa, coleta seletiva e de verticalização da produção de empreendimentos econômicos solidários de catadores/as de resíduos sólidos no RN.
	200.000,00
	Contratada a FUNDEP para execução do serviço.
Não Executado.

	5.1
	Fornecimentos de 2.600 kits de equipamentos de proteção individual para segurança e saúde no trabalho aos catadores participantes do projeto.
	273.000,00
	Contratada a FUNDEP para execução do serviço.
Não Executado.

	5.2
	Aquisição de equipamentos de produção para os empreendimentos econômicos solidários beneficiados no projeto.
	2.026.700,00
	Contratada a FUNDEP para execução do serviço.
Não Executado.

1.11.6 Conforme consignado na instrução de peça 73, consta do Plano de Trabalho que a meta 1 constituía-se de ações concernentes à: 'Identificação, sensibilização, cadastro e mobilização de 2.600 (dois mil e seiscentos) catadores de materiais reutilizáveis e recicláveis e seus familiares, atuantes nas ruas, nos lixões e nas organizações de catadores dos municípios selecionados'. O valor previsto para essas ações foi de R$ 1.202.000,00. Para a realização do objeto conveniado, a SETHAS contratou a FUNDEP pelo valor de R$ 4.700.300,00. Deste, foi paga a quantia de R$ 2.266.120,00, o qual daria para executar a meta 1, a meta 2 (R$ 454.800,00) e parte da meta 3 (R$ 609.320,00 de R$ 2.443.500,00) . Não obstante, conforme quadro acima, isto não ocorreu.
1.11.7 Os autos revelam que a maior parte das despesas e atividades realizadas pela contratada ocorreu em 2015 (peças 8, 9 e 71) , reforçando a evidência de pagamento antecipado. Além disso, a própria contratada reconhece que houve desvio de recursos, o que infirma o argumento da defesa de que executou ações em percentual proporcional ao volume de recursos repassados.
1.11.8 Os defendentes alegam ter cumprido os princípios constitucionais e infralegais, contudo, a afirmação não prospera pelas razões já expostas acima. Quanto à ausência de dolo ou má-fé, o assunto já foi tratado no subitem 27.2.2, desnecessário, portanto, retornar ao tema.
1.11.9 Verifica-se que as alegações de defesa apresentadas pelos responsáveis não foram suficientes para elidir as irregularidades apontadas, bem como afastar as suas responsabilidades pelo dano causado ao erário, motivo pelo qual devem ser rejeitadas.
Registre-se ainda que foi realizada a audiência dos gestores públicos à época, Paula Valeria Ferreira de Almeida Rodrigues e Gildson Cerqueira, em razão do pagamento antecipado, não obstante, não foi apresentada justificativa especificamente para a conduta. A infração à norma legal e regulamentar enseja a aplicação da multa prevista no art. 58, inciso II, da Lei 8.443/1992.
Vale ressaltar que a pretensão punitiva do TCU, conforme Acórdão 1441/2016-TCU-Plenário, que uniformizou a jurisprudência acerca dessa questão, subordina-se ao prazo geral de prescrição indicado no art. 205 do Código Civil, que é de 10 anos, contado da data de ocorrência da irregularidade sancionada, nos termos do art. 189 do Código Civil, sendo este prazo interrompido pelo ato que ordenar a citação, a audiência ou a oitiva do responsável. No caso em exame, não ocorreu a prescrição, e as despesas impugnadas datam de outubro de 2014 a setembro de 2015 (peças 25 a 27, peça 28, p. 11-111, 113-115, peças 29 a 35) , e o ato que ordenou a citação ocorreu em 14/8/2020 (peça 75) .
	Não foi verificado nos autos a existência de elementos para que se possa efetivamente aferir e reconhecer a ocorrência de boa-fé na conduta dos responsáveis. Portanto, este Tribunal pode, desde logo, proferir o julgamento de mérito pela irregularidade das contas, nos termos dos §§ 2º e 6º do art. 202 do Regimento Interno do TCU (Acórdão 2064/2011-TCU-Primeira Câmara (relator: Ministro Ubiratan Aguiar) , 6.182/2011-TCU-1ª Câmara (relator: Ministro Substituto Weder de Oliveira) , 4.072/2010-TCU-1ª Câmara (Relator: Ministro Valmir Campelo) , 1.189/2009-TCU-1ª Câmara (Relator: Ministro Substituto Marcos Bemquerer) , 731/2008-TCU-Plenário (Relator: Ministro Aroldo Cedraz) , devendo as presentes contas serem julgadas irregulares, condenando os responsáveis ao débito apurado, aplicando-lhes a multa prevista no art. 57 e 58, inciso II, da Lei 8.443/1992."
2.	Ao final, em pareceres uniformes, a SecexTCE propõe julgar irregulares as contas da Sra. Paula Valeria Ferreira de Almeida Rodrigues, ex-Secretária de Estado do Trabalho da Habitação e da Assistência Social - Adjunta e Ordenadora de Despesas à época, do Sr. Gildson Cerqueira de Oliveira, Gestor Financeiro à época, condenando-os ao pagamento do débito apurado nos autos, solidariamente com a Sra. Jurema Márcia Dantas da Silva, Presidente da Fundação para o Desenvolvimento da Terra Potiguar - FUNDEP, e com a Fundação para o Desenvolvimento da Terra Potiguar - FUNDEP, e aplicando-lhes, outrossim, a multa do art. 57 da Lei 8.443/1992, cumulada com a multa do art. 58, inciso II, esta última à Sra. Paula Valeria Ferreira de Almeida Rodrigues e ao Sr. Gildson Cerqueira de Oliveira, dentre outras providências de praxe (peças 111, 112 e 113) .
3.	O Ministério Público junto ao TCU, representado pelo Procurador Sérgio Ricardo Costa Caribé, discorre acerca da possibilidade de aplicação simultânea das multas previstas nos arts. 57 e 58 da Lei 8.443/1992, a teor da jurisprudência do Tribunal, para concluir que as condutas objeto de audiência e citação guardam estreita vinculação entre si, de modo a incidir na espécie o enunciado do Acórdão 5550/2019-TCU-Primeira Câmara (rel. Min. Subst. Augusto Sherman Cavalcanti) , no sentido de não ser cabível tal cumulação "quando os fatos motivadores de cada penalidade estiverem diretamente relacionados". Com essa ressalva, o Procurador concorda parcialmente com a proposta da Unidade Técnica, sem prejuízo de suprimir a aplicação da multa prevista no art. 58, inciso II, aos gestores da SETHAS (peça 114) .
	É o Relatório.

8.1. do Sr. Gildson Cerqueira de Oliveira: Emanuel Pessoa Dantas (6078/OAB-RN);
8.2.  da Sra. Jurema Marcia Dantas da Silva: Adilson de Oliveira Pereira Junior (6.688/OAB-RN), Artur de Paiva Marques Carvalho (11.279/OAB-RN) e outros;
8.3.  da Fundação para o Desenvolvimento Sustentável da Terra Potiguar - FUNDEP: Carlos Octacílio Bocayuva Carvalho (119-A/OAB-RN); 
8.4. da Sra. Paula Valeria Ferreira de Almeida Rodrigues: Emanuel Pessoa Dantas (6078/OAB-RN).

Procurador Sergio Ricardo Costa Caribé.

TOMADA DE CONTAS ESPECIAL. RECURSOS DESTINADOS À SECRETARIA DE ESTADO DO TRABALHO, DA HABITAÇÃO E DA ASSISTÊNCIA SOCIAL DO ESTADO DO RIO GRANDE DO NORTE. POSTERIOR REPASSE À FUNDAÇÃO PARA O DESENVOLVIMENTO DA TERRA POTIGUAR - FUNDEP. REALIZAÇÃO DE PAGAMENTOS SEM A CORRESPONDENTE CONTRAPRESTAÇÃO DOS SERVIÇOS. DESVIO DOS VALORES. NÃO EXECUÇÃO DO OBJETO PACTUADO. DÉBITO INTEGRAL. ALEGAÇÕES DE DEFESA INSUFICIENTES PARA DEMONSTRAR A CORRETA APLICAÇÃO DOS VALORES REPASSADOS. IRREGULARIDADE DAS CONTAS DOS RESPONSÁVEIS. DÉBITO. MULTA.

TOMADA DE CONTAS ESPECIAL (TCE)

Secretaria de Controle Externo de Tomada de Contas Especial (SecexTCE).

Trago à apreciação deste Colegiado a Tomada de Contas Especial instaurada pelo então Ministério do Trabalho e Emprego - MTE, tendo como responsáveis as Sras. Paula Valéria Ferreira de Almeida Rodrigues (Secretária de Estado do Trabalho, da Habitação e da Assistência Social - Adjunta e ordenadora de despesas do Estado do Rio Grande do Norte) , Katiuscia Dantas Rocha de Lima (Gestora Financeira do Convenente) e Jurema Márcia Dantas da Silva (Presidente da Fundação para o Desenvolvimento da Terra Potiguar - FUNDEP) , bem como a própria FUNDEP e o Sr. Gildson Cerqueira de Oliveira (Gestor Financeiro do Convenente e Coordenador de Projetos) , em razão da impugnação total das despesas realizadas com recursos do Convênio MTE/SENAES 00007/2013 - Siafi/Siconv 782355/2013 (peça 36, p. 82-96, peça 41, p. 8-27) .
2.	Referido ajuste foi celebrado entre o MTE, por intermédio da Secretaria Nacional de Economia Solidária - SENAES, e o Estado do Rio Grande do Norte, por meio da Secretaria de Estado do Trabalho, da Habitação e da Assistência Social - SETHAS, com o objetivo de "promover a inclusão socioprodutiva de catadores (as) de materiais reutilizáveis e recicláveis e seus familiares atuantes, prioritariamente, nas ruas e nos lixões, assim como fomentar empreendimentos econômicos solidários, novos e existentes, nos municípios selecionados, mediante um conjunto de ações focadas na disponibilização de acesso a políticas públicas, máquinas e equipamentos, assessoramento técnico e qualificação profissional".
3.	Do montante inicialmente previsto, de R$ 7.000.000,00, foi repassado o valor inicial de R$ 2.519.552,00 à SETHAS, em 12/2/2014, a qual, em seguida, os transferiu à FUNDEP para a execução do ajuste. Ato contínuo, sobrevieram fiscalizações do Concedente que detectaram a não comprovação da execução física do objeto proporcional aos valores repassados, ante a ausência dos documentos originais, bem como a inserção de "documentos fiscais" inválidos no Siconv, além de incapazes de comprovar a execução da despesa.
4.	Em vista dessa não execução atestada pelo Concedente, foi impugnada a prestação de contas relativa a todo o valor repassado, sugerindo-se a irregularidade das contas dos responsáveis pela gestão dos recursos na SETHAS e da FUNDEP e de sua presidente.
5.	Adianto que acolho como razões de decidir os fundamentos lançados pela Secretaria de Controle Externo de Tomada de Contas Especial - SecexTCE, com os ajustes sugeridos pelo Procurador do Ministério Público junto ao TCU, sem prejuízo de abordar alguns pontos que considero centrais nesta TCE.
6.	O primeiro deles é referente à alegação de prescrição, suscitada por alguns dos responsáveis. A matéria deve ser avaliada sob a perspectiva da novel Resolução/TCU 344/2022, que regulamenta, no âmbito do Tribunal de Contas da União, a prescrição para o exercício das pretensões punitiva e de ressarcimento, com base na Lei 9.873/1999, marcando assim a mudança jurisprudencial para adotar a prescrição quinquenal e a intercorrente de que trata a aludida norma regulamentar.
7.	Nesse tocante, observo que os atos irregulares atribuídos aos responsáveis datam de outubro e dezembro de 2014, constatando-se diversos atos interruptivos da prescrição até o presente momento, a exemplo do despacho determinando a instauração da TCE em 1°/9/2016 (peça 1, p. 3) , diligências apuratórias dos fatos adotadas pela SecexTCE em 3/7/2019 (peça 49) , ordenação de citação dos responsáveis em 14/8/2020 (peça 75) , dentre outras ocorridas nesse interregno que demonstram a não ocorrência da prescrição quinquenal, tampouco da intercorrente, neste feito.
8.	Superada a preliminar supra, no mérito, acompanho os pareceres emitidos nos autos no sentido de afastar a responsabilidade da Sra. Katiúscia Dantas Rocha de Lima, tendo em vista que a pré-autorização por ela realizada - no valor de R$ 1.058.315,00, que ensejou sua responsabilização na fase interna desta TCE - dizia respeito ao repasse inicial que estava previsto na Cláusula Quinta do Contrato 24/2014, firmado entre a SETHAS e a FUNDEP (peças 7, p. 112-124; e 8, 1-5) , tendo a gestora, portanto, agido meramente para dar cumprimento ao que previa o aduzido encargo contratual. Dessa forma, a aludida responsável deve ser excluída da presente relação processual. 
9.	Por outro lado, constata-se que a própria responsável pela FUNDEP, Sra. Jurema Márcia Dantas da Silva, reconheceu o desvio de significativa parte dos recursos em tela pelos Srs. Guilherme Bezerra Tinoco Júnior e Pablo Siebra Bezerra, os quais realizavam transferências entre contas da FUNDEP e contratavam suas próprias empresas como prestadoras de serviços do convênio, sem que haja quaisquer elementos comprobatórios de execução do objeto conveniado.
10.	Nesse contexto, tem-se que a representante legal da FUNDEP, ao autorizar os respectivos pagamentos, deveria ter se certificado da fiel execução do que pactuado, garantindo assim a regular aplicação dos recursos públicos que lhe foram repassados. Não obstante, tais transferências foram realizadas sem a correspondente comprovação da prestação dos serviços, de modo que a responsável não se desincumbiu de seu mister ao gerir os recursos de natureza pública em tela. A eventual existência de gastos com itens como aluguéis de imóveis, veículos e equipamentos, de outro turno, ainda que fossem admitidos como regulares, não se reverteu em qualquer benefício concreto à finalidade almejada pelo convênio, de sorte que não aproveitam à responsável.
11.	Quanto aos titulares da SETHAS, esses também agiram sem as cautelas necessárias, repassando antecipadamente recursos à FUNDEP sem justificativas e sem quaisquer garantias de cumprimento do objeto do contrato, assumindo, com isso, o risco da inexecução contratual, como ocorreu na espécie. Desse modo, correta a imputação de débito à Sra. Paula Valeria Ferreira de Almeida Rodrigues e ao Sr. Gildson Cerqueira de Oliveira, cada qual responsável pela liberação antecipada de parcela expressiva dos recursos do convênio à FUNDEP, antes mesmo de haver qualquer execução do objeto por essa última.
12.	No que concerne aos demais argumentos aduzidos pelas partes, a exemplo de ilegitimidade passiva dos defendentes, cumprimento do cronograma e aplicabilidade de diversos princípios como o da proteção ao erário, boa-fé e proporcionalidade, a SecexTCE foi precisa em afastá-los, demonstrando que, muito embora a Sra. Paula Valéria Ferreira de Almeida Rodrigues e o Sr. Gildson Cerqueira de Oliveira somente estivessem à frente do convênio até 31/12/2014, os atos imputados irregulares ocorreram antes dessa data, não lhes aproveitando o início de nova gestão após esse período. 
13.	Tampouco a alegação genérica de princípios jurídicos socorre aos responsáveis, pois é assente na jurisprudência deste Tribunal que todo aquele que dá causa a dano ao erário deve responder pelo correspondente prejuízo, sendo que o pagamento antecipado sem justificativas e sem garantias do cumprimento do contrato revela, no mínimo, a assunção do risco (dolo eventual) ou culpa dos responsáveis (negligência ao não observar os normativos regulamentares acerca da comprovação dos recursos federais repassados) suficientes para responsabilizá-los pelo ressarcimento do dano causado e consequente irregularidade de suas condutas. 
14.	Dessarte, considerando as irregularidades praticadas pelos responsáveis descritas acima e diante da não comprovação da execução do objeto pactuado, cumpre julgar irregulares as contas dos responsáveis, com fundamento no 16, inciso III, alínea "c", da Lei 8.443/1992, e condená-los, solidariamente, ao pagamento do débito ora apurado, de acordo com os pareceres exarados nos autos. 
15.	Considero também cabível a aplicação, de forma individual, da multa proporcional ao dano aos responsáveis, pois, conforme jurisprudência deste Tribunal, o desvio de recursos da conta específica do convênio, a não-comprovação da execução física do objeto conveniado, aliada à não apresentação dos documentos essenciais à comprovação da boa e regular gestão dos recursos federais recebidos constitui grave inobservância do dever de cuidado no trato com a coisa pública, revelando a existência de culpa grave, uma vez que se distancia do que seria esperado de um administrador minimamente diligente, o que caracteriza erro grosseiro a que alude o art. 28 do Decreto-lei 4.657/1942 (v.g. Acórdão 7685/2022-TCU-Primeira Câmara, rel. Min. Benjamin Zymler; Acórdão 2012/2022-TCU-Segunda Câmara, rel. Min. Antonio Anastasia; Acórdão 1643/2022-TCU-Segunda Câmara, rel. Min. Bruno Dantas, dentre outros) .
16.	Acerca da reprimenda, considero adequado que todos sejam sancionados com base no art. 57 da Lei 8.443/1992, eis que, no tocante à audiência promovida dos responsáveis da SETHAS, entendo, à semelhança do MP/TCU, que a essência dos questionamentos nela contidos possui estreita ligação com as irregularidades motivadoras do débito a eles também atribuído, havendo óbice, portanto, à cumulação das multas referidas nos arts. 57 e 58 da Lei 8.443/92, a qual somente é admissível quando os fatos geradores das penalidades forem distintos (Acórdão 1791/2012-TCU-Plenário, rel. Min. Ana Arraes; 1592/2017 - Primeira Câmara, rel. Min. Bruno Dantas; e 4342/2018 - Segunda Câmara, rel. Min. Ana Arraes) .
	Com essas considerações, voto por que seja adotada a Deliberação que submeto a este Colegiado.
TCU, Sala das Sessões, em 29 de novembro de 2022.
MARCOS BEMQUERER COSTA 
Relator